最  高  行  政  法  院  判  決                    九十一年度判字第七二一號
    再 審原 告  甲○○
    再 審被 告  財政部臺灣省南區國稅局
    代  表  人  許虞哲
右當事人間因綜合所得稅事件，再審原告對於中華民國八十八年六月三日本院八十八
年度判字第二一六六號判決，提起再審之訴。本院判決如左：
    主  文
再審之訴駁回。
再審訴訟費用由再審原告負擔。
    事  實
緣再審原告八十年度綜合所得稅結算申報，再審被告以其漏報取自國防部中山科學研
究院（下稱中科院）之薪資所得計新台幣（下同）五三一、一八四元，乃核定補徵稅
額六三、一三三元。再審原告不服，就上開薪資所得部分，循序提起行政訴訟，為本
院八十八年度判字第二一六六號判決駁回。再審原告以原判決有修正前行政訴訟法第
二十八條第一款（即修正後之第二百七十三條第一項第一款）再審情形為由，提起再
審之訴。茲摘兩造訴辯意旨如次：
再審原告起訴意旨略謂：財政部稅制委員會於民國七十九年、八十三年、八十七年所
編印各版新舊所得稅彙編中，分別以七十九年十月十八日台財稅第七九○七一四三三
四號函、八十三年八月三十一日台財稅第000000000號函、八十七年九月二
十一日台財稅第八七一九六五三六六號函再三宣示，凡未編入該年度版之「本部及各
權責機關所對外發佈舊函令，非經其重行核定，一律不再援引適用」。經遍查其七十
九年、八十三年、八十七年版之所得稅法令彙編中，皆未列入財政部六十八台財稅第
三八五○一號函、行政院台八十四財字第三七○○七號函，依上開各年度版所得稅法
令彙編首揭各函釋意旨，應為無效之函釋，必經各權責機關重新核定後，始重新生效
，是以財政部及行政院如欲起課中科院非軍職員工品位加給或技術津貼之稅賦，必須
立刻重新函釋，方能起課，否則即違反「禁反言－政府機關言出必行，不能反悔」之
原則，而國家社會將在政府朝令夕改之狀況下，抗爭不斷，陷入混亂不安之局面。財
政部及其所屬各區國稅局身為行政主管機關，雖得本於職權依據所得稅法責成行政釋
示聲明應稅之主張，但自六十八年稽徵機關函示徵免原則以來至八十三年十一月十七
日確定應稅之期間，中科院依徵免原則認定免稅，並多次向桃園縣稅捐稽徵處及財政
部臺灣省北區國稅局（下稱北區國稅局）據實說明，而主管機關除以前述七十九、八
十三、八十七年所得稅法令彙編之函釋，及不作為之默示同意此部分免稅，導致長期
以來中科院員工信賴此等主張，認為財政主管機關以上開函釋及不作為默示，乃基於
行政一體原則，授權國防部及中科院或其他公務機關之相互認定並合於行政行為明確
性原則下，在實質上已存在信賴之法律效力，因而作成生涯規劃，處置財產（復無扣
繳憑單），故應有行政法上「信賴保護」原則之適用。依鈞院七十六年度判字第四七
四號判決：「．．．不管行政機關之決定是否合法，除了重大且明顯之暇疵或其違法
係可歸責於納稅義務人外，行政機關之行為一經表露於外，人民通常會對所造成的法
律狀態之存續寄以信賴，並以之作為依據，此種依據信賴，應受保護」，及一般法學
原理亦皆言「信賴保護原則」，係指人民信賴政府機關之決定，就其生活關係已有適
當之安排，政府機關應給予保護或給予合理補償而言。是以財稅機關在七十九、八十
三年版所得稅法令彙編申以首揭各函釋意旨及長期不作為之默示，所造成之財政部六
十八台財稅第三八五○一號函無效之法律效力，應使中科院非軍職員工在八十四年十
一月十七日行政院台八十四財字第三七○○七號發佈前享有「信賴保護」利益，此為
財稅機關必須允諾之法律保護結果，實無關事業主（國防部或中科院）之承諾。因此
往前補課五年綜合所得稅之處分顯然違背財稅機關原有之承諾，實屬違法。再按所得
稅法第九十四條第一項：「扣繳義務人於扣繳稅款時，應隨時通知納稅義務人，並依
本法第九十二條之規定，填具扣繳憑單發給納稅義務人，如原扣稅額與稽徵機關核定
稅額不符時，扣繳義務人於繳納稅款後，應將溢扣之款退還納稅義務人；不足之數由
扣繳義務人補繳，但扣繳義務人得向納稅義務人追償之。」明白規定扣繳義務人即中
科院院長及主辦會計，有先行代納稅義務人繳納之義務。固然同法第八十九條第二項
有「扣繳義務人未履行扣繳義務責任，而有行蹤不明或其他情事，致無從追究者，稽
徵機關得逕向納稅義務人徵收之」之敘述，卻完全不適用於中科院非軍職員工五年補
課稅案中，其理至明。因為中科院為國家機關，扣繳義務人承命行事，不敢稍有潛越
，復有國防部、行政院等上級機關可資追究，非無從追究者。更何況稅捐稽徵法第四
十八條之三（修正條文）復有「納稅義務人違反本法規定，適用裁處時之法律。但裁
處前之法律有利於納稅義務人者，適用最有利於納稅義務人之法律。」（從新從輕之
原則）及中央法規標準法第十八條「．．．但舊法規有利於當事人而新法規未廢除或
禁止所聲請事項，適用舊法規。」（從優原則）之立法旨意，皆明白律定認事用法之
原則，必須優先考慮對人民（納稅義務人）最有利之部分後，仍然無法免除其責時，
才得對人民（納稅義務人）處分，此為先進民主國家所普遍遵行之原則（且所得稅法
第九十四條第一項為現行有效法律）。所以財政部及其所屬各區國稅局，直接向中科
院非軍職員工追課五年綜合所得稅之處分，顯然有違所得稅法第九十四條第一項法定
之程序正義。又財政部六十八年台財稅第三八五○一號徵免原則及行政院台八十四財
字第三七○○七號補充規定，明顯變更人民之權利、義務，有抵觸中央法規標準法第
五條、第六條規定意旨，復未遵同法第七條「並即送立法院」之規定，亦明顯有違程
序上之正義。就稅法而言，稅捐稽徵法為規範所有稅法之稽徵程序，相對於所得稅法
單就個人綜合所得稅及營利事業所得稅所為單純規範而言，稅捐稽徵法為稅法之普通
法，所得稅法為所得稅之特別法。依中央法規標準法第十六條「法規對其他法規所規
定之同一事項而為特別之規定者，應優先適用之，其他法規修正後，仍應優先適用。
」特別法優於普通法原則，稅捐稽徵法第二十一條第一項第一款、第三款之規定，目
標顯然應為中科院，及其上級機關國防部、行政院。綜上所述，財政部及其所屬各區
國稅局認事用法反覆無常，明顯違反法定程序正義及信賴保護原則，不應補課五年綜
合所得稅，或其補課對象應為中科院及上級機關國防部、行政院，而不是非軍職員工
。原判決有行政訴訟法第二十八條第一項第一款（按即修正後之第二百七十三條第一
項第一款）適用法規顯有錯誤情形，爰提起再審之訴，請鈞院依職權召開言詞辯論及
命中科院參加訴訟，並判決原核定、復查決定、訴願及再訴願決定均撤銷等語。
再審被告答辯意旨略謂︰查中科院之預算雖分別依計畫編列人事費支應其員工之各項
給與，但實際上領受「科技品位加給」或「技術津貼」之非軍職人員，無論配屬之單
位或參與不同計畫，悉依該院所訂「科技人員品位加給支給標準表」、「技術員薪給
標準表」之等級，每月按職級定額領取「科技品位加給」或「技術津貼」。中科院與
聘僱人員之約定事項亦載明「薪給」除實物代金及眷補費外，包括全部給與，且北區
國稅局於八十二年間曾派員前往該院瞭解結果，該院支付非軍職人員之品位加給及技
術津貼係採按月給付方式，並非按研究計畫個案給付，復經中科院八十一年十一月三
日八十一訓誠字第一六八七三號函，說明該院各類薪資扣繳所得稅狀況，略以該院年
度開始即訂有各項研究計畫，並按照研究計畫逐月實施。各項研究計畫除一般經費外
，為勵科技人員竭盡心智參與研發工作，另編列研發人員研究補助費及技術津貼。
為便利作業，研發人員研究補助費係採按月發放方式，再經由成本歸戶手續，回歸計
畫預算內（如研究補助費採個案給付，必將增加人力及作業之負擔，不符經濟效益）
等語，足見中科院給付非軍職員工之品位加給及技術津貼之所得，屬經常性補助費給
與，且依職級按月定額支給，為提供勞務所取得之報酬，依行為時所得稅法第四條第
八款但書及第十四條第一項第三類規定，核非免稅之所得，原核定予以併課再審原告
綜合所得稅，並無不合。至再審原告所訴財政部六十八年台財稅第三八五○一號函釋
未列入所得稅法令彙編乙節，查財政部解釋函令係財稅主管機關就稅法之立法意旨所
為解釋，並非於法律規定外，另行創設課稅之權利義務，本件本局係依所得稅法規定
核課補徵稅款，並無違誤，再審原告所訴，顯屬誤解。另主張信賴保護原則者，須相
對人有值得保護之信賴，蓋任何人均不得因自己之違法行為而獲得利益。本件財政部
並未就系爭依職級按月定額發給之所得明釋為免稅所得，自無信賴保護原則之適用。
又再審原告主張中科院未履行扣繳義務，應向其補徵稅款乙節，查納稅義務人如有所
得稅法第十四條第一項各類之所得，即應依同法第七十一條規定申報納稅，而所得稅
法有關扣繳規定，僅係為加強課稅資料之正確性，援予稽徵機關調查及督促扣繳義務
人確實依規定扣繳，是不可因扣繳義務人未依規定扣繳，即認納稅義務人就其取得之
所得不負申報納稅之義務，本件再審原告既屬中科院非軍職員工，於八十年度領取中
科院薪資所得中有五三一、一八四元屬「品位加給」為其所不爭，即應依所得稅法規
定負申報繳納之義務，再審原告既未併入申報，再審被告依稅捐稽徵法第二十一條規
定依法核課補徵綜合所得稅，並無違誤，是所訴核不足採，其再審之訴顯無理由，請
予駁回等語。
    理  由
本件再審被告代表人業已更換，再審被告陳明由新代表人許虞哲承受訴訟，於法無違
，應予准許，合先明。次按修正前行政訴訟法第二十八條第一款所謂適用法規顯有
錯誤（即修正後之第二百七十三條第一項第一款），係指原判決所適用之法規與該案
應適用之現行法規相違背，或與解釋判例有所牴觸者而言。至於事實之認定或法律上
見解之歧異，再審原告對之縱有爭執，要難謂為適用法規錯誤，而據為再審之理由。
本件再審原告八十年度綜合所得稅結算申報，再審被告以其漏報取自中科院之薪資所
得五三一、一八四元，乃核定補徵稅額六三、一三三元。再審原告就該薪資所得部分
，循序提起行政訴訟，原判決以行政法上所謂信賴保護原則，係指人民因相信既存之
法秩序，而安排其生活或處置其財產，則不能因嗣後法規之制定或修正，而使其遭受
不能預見之損害，用以保護人民之既得權益。本原則之適用，係在禁止新制定或修正
法規有溯及既往之效力。本件中科院之預算雖分別依計畫編列人事費支應其員工之各
項給與，但實際上領受「品位加給」或「技術津貼」之非軍職人員，無論配屬之單位
參與不同計畫，均依該院所訂「科技人員品位加給支給標準表」、「技術員薪給標準
表」之等級，每月按級定額領取科技品位加給或技術津貼。且該院與其聘僱人員之約
定事項亦載明所指薪給，除實物代金及眷補費外，包括全部給與，其非軍職人員所領
受之科技品位加給或技術津貼，核屬因提供勞務所取得之報酬，應無行為時所得稅法
第四條第八款免納所得稅規定之適用。況北區國稅局於八十二年間派員前往該中科院
瞭解結果，其支付非軍職人員之科技品位加給及技術津貼確係按月給付方式，復經中
科院八十一年十一月三日（八一）訓誠字第一六八七三號函致該局，說明該院各類薪
資扣繳所得稅狀況：「以該院於年度開始即訂有各項研究計畫，並按照研究計畫逐月
實施。各項研究計畫除一般經費外，為獎勵科技人員竭盡心智參與研發工作，另編列
研發人員研究補助費及技術津貼。為便利作業，研發人員研究補助費係採按月發放方
式，再經由成本歸戶手續，回歸計畫預算內（研究補助費採個案給付，必將增加人力
及作業之負擔，不符經濟效益）」等語。足見中科院給付非軍職員工之品位加給及技
術津貼之所得，屬經常性研究補助費給與，且依職級按月定額支給，為提供勞務所取
得之報酬，依行為時所得稅法第四條第八款、第十四條第一項第三類規定，核非免稅
之薪資所得，再審被告依法發單補徵稅款，並未逾稅捐稽徵法第二十一條所定核課期
間，於法並無不合。而前開所得稅法之規定一直未變更，僅補充解釋該稅法之行政院
及財政部之函釋變更，未及於法規之制定或修正，則上開函釋之變更應追溯至首開稅
法頒布時生效適用，且無行政法信賴保護原則之適用。至於中、小學教職員課外課輔
所得應否追溯課稅，不在本件審理範圍內，而再審被告依法課稅，自難謂有違平等原
則。綜此，本件原處分依前開規定，補徵漏報稅款六三、一三三元洵無違誤，一再訴
願決定，遞予維持，俱無不合。再審原告起訴意旨，難謂為有理由，而駁回再審原告
在前訴訟程序之訴，殊無所適用之法規與應適用之現行法規相違背，或與解釋判例有
所牴觸情形。再審原告猶執詞主張本件應有信賴保護原則之適用，係對原判決認無該
原則適用之法律見解及事實認定為爭執，揆諸首揭說明，自不得據以提起再審之訴。
至行政院台八十四財字第三七○○七號函、財政部六十八年十一月三十日台財稅第三
八五○一號函均係就中科院非軍職人員所領品位加給及技術津貼等是否合於所得稅法
第四條第八款免稅條件為解釋，亦即對條文文義為闡明，性質上為解釋函，應自法規
生效之日起有其適用，上開函釋並非就稅法未規定事項另作補充規定，未變更納稅義
務人之權利義務，無中央法規標準法第五條、第六條、第七條之適用，非再審原告所
主張有違此規定而無效。雖財政部七十九年、八十三年及八十七年編印之所得稅法令
彙編未將上開二函釋編入，依該部七十九年十月十八日台財稅第000000000
號、八十三年八月三十一日台財稅第000000000號、八十七年九月二十一日
台財稅第八七一九六五三六六號函，非經重行核定固不再援用。唯解釋函未編入彙編
之原因不一，並非即認該解釋函與稅法規定相違，稅捐稽徵機關本於稅法規定本旨解
釋法條，其結論如與未經編入彙編之解釋函相同，亦難謂為違法。原處分及一再訴願
決定贅引上開二函釋，縱未盡妥適，惟依前開稅法，系爭所得既非免稅所得，依法應
予核課，結論相同，原判決予以維持，並無不合。再審原告所引本院七十六年度判字
第四七四號判決，與本案情形有間，且非判例，尚無拘束本件效力。另納稅義務人如
有前開所得稅法第十四條第一項各類之所得，即應依同法第七十一條規定申報納稅，
非以扣繳憑單之有無，為課稅之依據。有無扣繳憑單，扣繳義務人是否違反扣繳義務
，於再審原告之納稅義務並無影響。蓋扣繳制度係納稅義務人於結算申報前取得所得
時，預計其應納之稅額，責由扣繳義務人於給付該所得時，先行扣繳預計之稅款，嗣
納稅義務人結算申報時，持以扣抵應納稅額，是所扣繳之稅款，實由納稅義務人負擔
。扣繳義務人未盡納稅義務時，稅捐稽徵機關雖得依所得稅法第九十四條第一項令扣
繳義務人補繳，再由扣繳義務人向納稅義務人追償之。如扣繳義務人有行蹤不明或其
他情事致無從追究者，依同法第八十九條第二項規定，得逕向納稅義務人徵收之。惟
該二規定，並非禁止稽徵機關於結算申報繳稅期限屆滿後，亦不得直接向納稅義務人
徵收。扣繳主要用意在於結算申報期前先行收取稅款，如已屆結算申報期，納稅義務
人漏未申報，稅捐稽徵機關可依稅捐稽徵法第二十一條第二項規定補徵其稅款，無庸
先向扣繳義務人追繳應扣繳之稅款，扣繳義務人再向納稅義務人追償之；所追繳之扣
繳稅款再與結算申報之應納稅額相較，不足部分再向納稅義務人徵收，多餘部分退還
納稅義務人，徒增勞費。又稅捐稽徵法第二十一條第一項第一款、第三款，係關於稅
捐核課期間之規定，與所得稅法第九十四條扣繳義務人未履行扣繳義務之處理及第八
十九條第二項扣繳稅款之追補規定事項不同，無中央法規標準法第十六條所定普通法
與特別法關係，稅捐稽徵法第二十一條並非僅適用於扣繳單位或其上級機關。再者，
課稅與否應由稽徵機關依法認定，非可由事業團體或機關自行認定，再審原告主張系
爭所得既經發放單位認定為免稅，足堪信實云云，應屬誤解。末查稅捐稽徵法第四十
八條之三之從新從輕原則，係納稅義務人違反該法之規定應受裁罰時，適用最有利於
納稅義務人之規定，與本件納稅義務人應繳納及補徵之稅捐無涉，而中央法規標準法
第十八條從新從優原則，係於人民聲請許可案件時適用，本件非聲請許可案件，無該
條規定之適用。綜上所述，再審原告主張各節均無可採，再審被告依前開規定補徵再
審原告漏繳稅款，一再訴願決定，遞予維持，俱無違誤。原判決因而駁回再審原告前
訴訟程序之訴，無適用法規顯有錯誤情形，本件再審之訴，顯無再審理由，應予駁回
。又本件事證已臻明晰，無行言詞辯論之必要，中科院亦非本件訴訟標的須合一確定
者或因本件撤銷訴訟之結果，其權利或法律上之利益，將受損害者，自無庸命其參加
，併此指明。
據上論結，本件再審之訴為顯無再審理由，依行政訴訟法施行法第二條、行政訴訟法
第二百七十八條第二項、第九十八條第三項，判決如主文。
中    華    民    國    九十一      年      五        月      十        日
                    最 高 行 政 法 院  第 一 庭
                                審 判 長 法  官      黃  綠  星
                                         法  官      高  啟  燦
                                         法  官      蔡  進  田
                                         法  官      黃  璽  君
                                         法  官      廖  宏  明
右  正  本  證  明  與  原  本  無  異
                                         法院書記官  邱  彰  德
中    華    民    國    九十一      年      五        月      十        日
